臺灣臺北地方法院簡易民事判決
110年度北簡字第19186號
原      告  余柏翰
訴訟代理人  徐人和律師
被      告  陳家群
訴訟代理人  賴宇宸律師
上列當事人間確認本票債權不存在事件，本院於民國111年2月14
日言詞辯論終結，判決如下：
    主      文
原告之訴駁回。
訴訟費用新臺幣貳仟壹佰元由原告負擔。
    事實及理由
一、按訴狀送達後，原告不得將原訴變更或追加他訴，但被告同
    意者、擴張或減縮應受判決事項之聲明者，不在此限；簡易
    訴訟程序，除本章別有規定外，仍適用第一章通常訴訟程序
    之規定，民事訴訟法第255條第1項第1款、第3款、第436條
    第2項分別定有明文。本件原告起訴狀訴之聲明第3項載：「
    被告應返還系爭本票予原告」（見本院卷第10頁），嗣於民
    國111年2月14日本院審理時，聲請撤回前開訴之聲明第3項
    部分（見本院卷第173頁至第174頁）。核原告前揭變更，係
    減縮其應受判決事項之聲明，且經被告同意（見本院卷第17
    4頁），依上開規定，於法相符，應予准許。
二、次按確認法律關係之訴，非原告有即受確認判決之法律上利
    益者，不得提起之，民事訴訟法第247條第1項前段定有明文
    。所謂即受確認判決之法律上利益，係指法律關係之存否不
    明確，原告主觀上認其在法律上之地位有不安之狀態存在，
    且此種不安之狀態，能以確認判決將之除去者而言（最高法
    院109年度台上字第3164號、第2429號、108年度台上字第41
    4號、107年度台上字第1456號判決意旨參照）。本件被告持
    有原告簽發如附表所示之本票1紙（下稱系爭本票），於110
    年9月24日向本院聲請裁定准予強制執行，經本院於110年9
    月28日以110年度司票字第16018號民事裁定准許得為強制執
    行（見110年度司票字第16018號本票裁定卷、本院卷第13頁
    至第14頁），而原告否認系爭本票債權存在，是兩造就系爭
    本票債權之存否乙節，已使原告在私法上之地位處於不安之
    狀態，且此種不安之狀態，能以確認判決除去之，原告提起
    本件確認之訴即具有確認利益。
三、原告主張：兩造於108年6月5日簽訂「初原麵場」拉麵專賣
    店加盟合約（下稱系爭加盟合約），原告交付金額為新臺幣
    （下同）200,000元之系爭本票予被告收執，做為履約保證
    金，約定於系爭加盟合約終止時，被告應將系爭本票交還原
    告，兩造已於110年8月13日經協商，約定系爭加盟合約自11
    0年8月30日終止，詎被告逕持系爭本票聲請鈞院准許強制執
    行；系爭合約已經兩造約定終止，原告既無可歸責之事由，
    被告自無沒收履約保證金之合法事由，爰依非訟事件法第19
    5條第1項規定，起訴確認系爭本票及利息債權均不存在等語
    。並聲明：㈠確認鈞院110年9月28日110年度司票字第16018
    號民事裁定，命原告給付200,000元，及自108年5月29日起
    至清償日止，按年息6%計算之利息得為強制執行之本票債權
    對原告不存在；㈡被告不得持鈞院110年度司票字第16018號
    民事裁定對原告為強制執行。
四、被告則以：原告係主張本件請求權基礎為非訟事件法第195
    條第1項規定，自以系爭本票為偽造、變造為請求前提，而
    原告於本件並未爭執系爭本票上發票人簽署欄位係第三人簽
    署，系爭本票亦係附隨於系爭加盟合約簽訂後開立，於本件
    審理時，均未見原告有爭執系爭本票之形式真正或質疑系爭
    本票非由其開立之應證事實，且原告亦無提出積極證據證明
    系爭本票發票人欄位上所蓋用私章為他人盜（刻）印，依民
    事訴訟法第358條規定，自應推定系爭本票為真正，原告本
    件請求並無理由，應予駁回等語，做為答辯。並聲明：原告
    之訴駁回。
五、得心證之理由：
  ㈠按發票人主張本票係偽造、變造者，於前條裁定送達後20日
    內，得對執票人向為裁定之法院提起確認之訴，非訟事件法
    第195條第1項定有明文。原告係於110年9月30日收受本院11
    0年度司票字第16018號民事裁定，並於110年10月19日提起
    本件訴訟，有本院送達證書及起訴狀本院收狀戳印文在卷可
    稽（見110年度司票字第16018號本票裁定卷、本院卷第9頁
    ），並未逾20日，於法相符，先予說明。
　㈡次按法院審理具體個案範圍之訴之聲明及訴訟標的，除別有
    規定外，應由當事人決定之，法院不得逾越當事人所特定之
    訴之聲明及訴訟標的範圍而為裁判（最高法院109年度台上
    字第1361號裁定意旨參照）。當事人就訴訟標的有特定之權
    能及責任，法院審理具體個案時，其訴之聲明及訴訟標的範
    圍，除別有規定外，應由當事人主導、決定之，法院不得逾
    越當事人所特定之訴之聲明及訴訟標的範圍而為裁判，此為
    民事訴訟採處分權主義之當然解釋（最高法院109年度台抗
    字第267號裁定、108年度台上字第1062號、107年度台上字
    第1832號判決意旨參照）。　
　㈢經查，原告110年10月19日起訴狀載「依非訟事件法第195條
    規定，請求鈞院賜判決如訴之聲明」等語（見本院卷第11頁
    ），嗣於111年1月4日審理時，本院闡明曉諭原告提起本件
    訴訟之請求權基礎，並經原告陳稱「本件原告請求權基礎為
    非訟事件法第195條第1項」等語，此有前揭日之言詞辯論筆
    錄在卷可參（見本院卷第36頁）。而非訟事件法第195條第1
    項條文列舉偽造、變造二者，在法律解釋上，本票債務人以
    其他事由提起確認本票債權不存在之訴，即無適用非訟事件
    法第195條第1項餘地（臺灣高等法院臺南分院103年度抗字
    第139號裁定意旨參照）。依原告起訴狀既載稱「兩造於108
    年6月5日簽訂系爭加盟合約，原告交付金額為200,000元之
    系爭本票予被告收執，做為履約保證金，約定於系爭加盟合
    約終止時，被告應將系爭本票交還原告」等語（見本院卷第
    10頁至第11頁），足認原告並未爭執系爭本票係偽造或變造
    。又被告復據此隨後具狀主張「原告於本件並未爭執系爭本
    票上發票人簽署欄位係第三人簽署，系爭本票亦係附隨於系
    爭加盟合約簽訂後開立，於本件審理時，均未見原告有爭執
    系爭本票之形式真正或質疑系爭本票非由其開立之應證事實
    」等語（見本院卷第142頁）；而所謂自認，係不負舉證責
    任之當事人一造，就負舉證責任之他造主張之不利於己事實
    ，予以承認或不爭執，或不負舉證責任一造所陳述不利於己
    之事實，經負舉證責任之他造予以承認或援用者而言（最高
    法院110年度台上字第2156號判決意旨參照）；訴訟上自認
    之成立，通常雖係先由當事人之一造主張不利於他造之事實
    ，後由他造就此事實為真確或不爭執之陳述，惟亦有由當事
    人之一造先主張有利於他造之事實，而他造從後主張之，因
    而成立自認者（最高法院108年度台上字第2548號判決意旨
    參照）。準此，原告依法既不爭執系爭本票之真正，亦即系
    爭本票非係偽造、變造，則依聲明拘束性原則及前揭說明，
    本院自不得逾越原告所特定之訴訟標的範圍而為裁判，是原
    告依非訟事件法第195條第1項規定，起訴確認系爭本票債權
    不存在云云，於法即有未合，難以憑採。
　㈣末按不必要之證據方法，法院原可衡情捨棄，不為當事人聲
    請所拘束（最高法院110年度台上字第2994號裁定意旨參照
    ）。被告於111年1月4日雖具狀聲請訊問證人李承學，應證
    事實為原告違反系爭加盟合約，被告有權沒收保證金等語（
    見本院卷第75頁）。惟查，本院前揭認定之事實，既未將原
    告有無違反系爭加盟合約及被告得否沒收保證金等情採為判
    斷之基礎，則此部分之證據調查，自無必要，附此說明。
六、綜上所述，原告起訴㈠確認本院110年9月28日110年度司票字
    第16018號民事裁定，命原告給付200,000元，及自108年5月
    29日起至清償日止，按年息6%計算之利息得為強制執行之本
    票債權對原告不存在；㈡被告不得持本院110年度司票字第16
    018號民事裁定對原告為強制執行，為無理由，應予駁回。
七、本件事證已臻明確，兩造其餘攻擊防禦及證據方法，於本判
    決結果不生影響，爰不一一論述。
八、訴訟費用負擔之依據：民事訴訟法第78條。本件訴訟費用額
    ，依後附計算書確定如主文所示金額。
中　　華　　民　　國　　111 　年　　3 　　月　　8 　　日
                  臺北簡易庭    法  官  詹慶堂
附表：（本票）      編號   發  票  日   票面金額（新臺幣）  到  期  日   發票人   票  號  1 108年5月29日   200,000元 108年5月29日  余柏翰 CH574454 
計算書：
項　　　　目             金 　額（新臺幣）　　   備註
第一審裁判費　　　       2,100元
合　　　　計　　　       2,100元
以上正本證明與原本無異。
如不服本判決，應於判決送達後20日內向本院提出上訴狀（須按
他造當事人之人數附繕本）。如委任律師提起上訴者，應一併繳
納上訴審裁判費。
中　　華　　民　　國　　111 　年　　3 　　月　　8 　　日
                                書記官　馬正道